臺灣臺北地方法院民事判決
109年度北訴字第35號
原      告    合作金庫商業銀行股份有限公司

法定代理人    雷仲達
訴訟代理人    嚴培儒
              賴宏亮
              彭中彥
              陳志斌
被      告    綠水茵股份有限公司



兼法定代理人  劉仁賢  住○○市○○區○○路○段00巷00                           號0樓

上列當事人間請求返還交易款項事件，經本院於中華民國109年1
2月24日言詞辯論終結，判決如下：
    主  文
被告應給付原告新臺幣玖拾伍萬伍仟肆佰貳拾元，及其中肆拾捌
萬壹仟玖佰柒拾元自民國一百零八年十一月三十日起至清償日止
，按週年利率百分之五計算之利息；及其中肆拾柒萬參仟肆佰伍
拾元，自民國一百零九年五月一日起至清償日止，按週年利率百
分之五計算之利息。
原告其餘之訴駁回。
訴訟費用新臺幣壹萬零肆佰陸拾元由被告負擔。
本判決第一項得假執行；但被告如以新臺幣玖拾伍萬伍仟肆佰貳
拾元為原告預供擔保後，得免為假執行。
    事實及理由要領
壹、程序部分：
一、按解散之公司除因合併、分割或破產而解散外，應行清算；
    解散之公司，於清算範圍內，視為尚未解散；公司之清算人
    ，在執行職務範圍內，為公司負責人；股份有限公司之清算
    ，以董事為清算人，但本法或章程另有規定或股東會另選清
    算人時，不在此限，公司法第24條、第25條、第8條第2項、
    第322條第1項分別定有明文。經查，被告公司業於108年8月
    14日經臺北市政府以府產業商字第10853022200號函解散登
    記在案，此有股份有限公司變更登記表可稽（參本院卷一13
    9頁），是依前揭規定，被告即應行清算。而被告於108年8
    月1日召開股東臨時會議選劉仁賢為清算人，此有被告公司
    股東臨時會議議事錄可稽（參本院卷一第167頁），自應由
    劉仁賢為被告公司之法定代理人。　　
二、按訴狀送達後，原告不得將原訴變更或追加他訴。但擴張或
    減縮應受判決事項之聲明者，不在此限，民事訴訟法第255
    條第1項但書第3款定有明文。經查，原告起訴請求被告應連
    帶給付原告新臺幣（下同）481,970元，及自民國108年8月9
    日起至清償日止，按週年利率5%計算之利息；嗣於109年4月
    30日具狀擴張聲明：被告應連帶給付原告955,420元，及其
    中481,970元，自108年8月9日起至清償日止，按週年利率5%
    計算之利息；及其中473,450元，自109年4月30日起至清償
    日止，按週年利率5%計算之利息（見本院卷一第187頁）；
    另於109年11月5日減縮利息為：其中473,450元部分，「自1
    09年5月1日」起至清償日止，按週年利率5%計算之利息（見
    本院卷三第106頁）。核屬擴張暨減縮應受判決事項之聲明
    ，參諸前揭規定，應予准許。又本件因訴之變更後，致訴之
    全部不屬民事訴訟法第427條第1項之範圍，被告請求依通常
    訴訟程序審理，本院爰依職權改行通常訴訟程序。
貳、實體部分：
一、原告主張：被告綠水茵股份有限公司（下稱被告公司)經營
    澄境會館，從事美容及三溫暖服務，於民國103年12月18日
    邀同被告劉仁賢為連帶保證人，與原告簽訂特約商店約定書
    （下稱系爭契約），由原告提供信用卡收單服務，並先墊支
    信用卡持卡人在被告公司消費所生之費用。詎被告公司自10
    8年7月1日起無預警歇業，致消費者購買之票卷或產品未及
    使用或領取，而向其發卡之銀行申訴，由發卡銀行轉給原告
    如附表等28筆之爭議款計888,105元(下稱爭議款)。因被告
    公司與持卡人未能就爭議款達成協商，原告對彼之爭議並無
    處理調查權，已依系爭契約第10條第2項第4款「持卡人對簽
    帳單所示之交易及付款有爭議時，原告如已給付給被告公司
    ，被告公司應無條件返還任何簽帳單所載金額予原告」之約
    定，將爭議款888,105元退還給發卡銀行。加計被告公司就
    其中5筆爭議款曾透過原告向國際仲裁委員會申請仲裁，原
    告依特約商聲明書先為被告公司墊付仲裁費用75,315元，合
    計955,420元。被告劉仁賢為被告公司之連帶保證人，應與
    被告公司負連帶清償責任。爰依系爭契約第10條第2項第4款
    之約定及連帶保證之法律關係，聲明請求被告應連帶給付原
    告955,420元，及其中481,970元，自108年8月9日起至清償
    日止，按週年利率5%計算之利息；及其中473,450元，自109
    年5月1日起至清償日止，按週年利率5%計算之利息。
二、被告則以：被告公司因房東於108年7月出售營業場所而不 
    得不停業，嗣即與消費者協商轉至知名連鎖同業接受服務或
    更換實體商品以為替代。而原告請求之28筆款項，被告公司
    已向原告說明，編號3侯麗楨之剩餘殘值為零；編號5、6劉
    可瑩之殘值為6,602元；編號9、10卓怡芳之殘值為28,000元
    、520元；編號18許金莞之殘值為48,400元；編號19谷欣之
    殘值為46,380元；編號20、21鮑華玲是購買產品，已全數領
    取，殘值為零；編號26之廖宇宸殘值為37,000元；編號28蘇
    于倫之殘值為10,804元；其餘各筆原告收單後是將刷卡金額
    扣除手續費之金額(下稱淨值)付給被告公司，亦僅能退還淨
    值予發卡銀行，惟原告均全額退還給發卡銀行，損害被告公
    司之權益。又被告公司於98年間與原告簽訂之契約，並無連
    帶保證之約定，嗣被告公司更名後於103年與原告簽訂之合
    約，突增加保證之欄位，被告劉仁賢是按前例簽名，並無保
    證之意，不負保證責任等語置辯，並聲明：原告之訴駁回。
三、得心證之理由：　　
　　原告主張與被告簽立系爭契約，原告於收到消費者之刷卡單
    後，扣除手續費後已先行墊付刷卡金額予被告公司之事實，
    有系爭契約在卷可稽，被告亦不爭執，堪信為真。原告又主
    張，因被告公司歇業，致產生28筆爭議款及5筆仲裁費用，
    則為被告否認，並以前詞置辯。是本件之爭執要點為：㈠被
    告公司與持卡人之消費爭議，原告有無處理之義務？㈡原告
    依約請求被告公司給付爭議款888,105元，有無理由？㈢原告
    依特約商聲明書請求被告公司給付仲裁費用75,315元，有無
    理由？㈣原告請求被告劉仁賢負連帶保證責任，有無理由？
    　
(一)被告公司與持卡人間之消費爭議，原告有無處理之義務？
１、系爭契約在條文之首及第2條第1項、第10條第1項、第2項第4
    款、第16條第2項分別約定：原告提供被告公司收單服務，
    被告公司接受信用卡等卡片支付其所銷售之物品或提供服務
    之費用；被告公司受理持卡人購買物品或接受服務時，被告
    公司須使用原告提供之刷卡設備完成交易；所有被告公司交
    易之簽帳單，僅代表持卡人因商品交易或接受服務所須負擔
    之義務，不表示原告有必須墊款之義務；持卡人對簽帳單所
    示之交易及付款有爭議、抗辯時，原告得不就該筆交易付款
    ，如已給付者，被告公司應無條件返還任何簽帳單所載金額
    予原告，或原告得不經通知逕自被告公司之帳戶直接扣款；
    對於持卡人或發卡機構或信用卡組織質疑之帳款，在責任確
    定前，原告得暫緩該筆帳款之入帳，若已發生入帳或扣款之
    情事者，原告得自被告公司指定帳戶或他次請款金額中抵扣
    或返還等語(見本院卷一第15-21頁)。此約定已明示，持卡
    人向被告公司消費時，雖得以信用卡支付費用，原告依約先
    行墊付消費款給被告公司，然此筆消費款是持卡人與被告公
    司間交易所生之費用，原告只是暫時代持卡人墊付而已，持
    卡人為最終付款之人。持卡人對消費款有爭議或抗辯時，須
    由被告公司與持卡人自行解決，在被告公司與持卡人之消費
    糾紛尚未確定前，原告得暫緩墊款，已支付時，得請求被告
    公司返還。是以原告主張，其僅係提供被告公司一個信用卡
    交易金流平台之服務，持卡人與被告公司間之消費交易糾紛
    ，應由彼二人自行處理解決，原告無代被告公司與持卡人處
    理之義務，應可採信。　     
２、被告公司雖抗辯，系爭契約之約定有民法第247條之1第2款、
    第3款加重被告公司之責任或使被告公司抛棄權利之情，顯
    失公平，其約定無效云云。惟按依照當事人一方預定用於同
    類契約之條款而訂定之契約，有加重他方當事人責任或使他
    方當事人抛棄權利或限制其行使權利者，按其情形顯失公平
    者，該部分約定無效，固為民法第247條之1第2款、第3款所
    明定。所謂加重他方當事人之責任、使他方當事人拋棄權利
    或限制其行使權利者，指一方預定之該契約條款，為他方所
    不及知或無磋商變更之餘地，始足當之。所謂按其情形顯失
    公平者，則係指依契約本質所生之主要權利義務，或按法律
    規定加以綜合判斷，有顯失公平之情形而言(最高法院94年
    度台上字第2340號判決、102年度台上字第2017 號判決參照
    )。經查，被告公司已自承在98年10月27日即以更名前之日
    光健身有限公司與原告簽約，有98年之特約商店約定書附卷
    可參(見本院卷一第315-321頁)，98年約定書之首及第2條第
    1項、第10條第1項、第2項第4款、第16條第2項約定，均與
    系爭契約之內容相同，可見系爭契約之約定條款是援用98年
    之約定書而來，被告公司既與原告早在98年間即有合約關係
    ，於103年再為簽訂系爭契約前，有5年之期間可思考契約條
    款是否合理、有無磋商變更之餘地，嗣願再與原告簽約，可
    見是經過思慮後為之，難謂對約定條款不及知曉，或無磋商
    變更之餘地。而原告僅提供交易之金流平台，讓消費者得持
    卡到被告公司營業所刷卡消費而已，持卡人與被告公司間之
    交易糾紛，應由彼二人自行解決，本與原告無關，是原告依
    約暫緩付款或已付後請求返還之約定，並無顯失公平，被告
    所辯，並無可採。　　
(二)原告依約請求被告公司給付爭議款888,105元，有無理由？
１、經查，被告公司自108年7月1日起停業，有被告公司之公告在
    卷可稽(見本院卷一第32頁)，持卡人在該日前刷卡購買產品
    或三溫暖卷，因無法獲得被告公司之服務而產生爭議，而向
    其發卡銀行請求協助退款，發卡銀行已於108年7月10日起轉
    給原告28筆爭議款；原告為給被告公司答辯之機會，已於10
    8年7月29日以電子郵件通知被告公司確認爭議金額等情，有
    持卡人提供購買之文件、資料及原告寄給被告公司之電子郵
    件附卷可憑(見本院卷一第197-248頁、卷二第155頁)。而被
    告公司應於通知確認日起30日內向原告提出內載有金額計算
    方法及理由之「聲明書」，被告公司對此程序亦知悉，均據
    兩造陳明在卷(見本院卷一第184、185頁)。被告公司雖對附
    表編號3侯麗楨、編號5、6劉可瑩、編號9、10卓怡芳等5筆
    款項提出答辯，然至108年9月4日才提出對侯麗楨之「聲明
    書」，距7月29日已逾30日之期限；而對劉可瑩、卓怡芳則
    從未提出，有兩造往來之電子郵件可參(見本院卷二第209-2
    36頁)。另雖亦對編號16陳韻文、編號18許金莞、編號19谷
    欣、編號20、21鮑華玲、編號26廖宇宸、編號28蘇于倫提出
    答辯，惟持卡人不同意被告公司之計算方法，經被告公司之
    同意，透由原告對陳韻文、許金莞、谷欣、鮑華玲提出仲裁
    ，惟敗訴確定，有被告公司出具之特約商店聲明書及仲裁報
    告在卷可據(見本院卷一第247-266頁)。被告公司本欲對編
    號26廖宇宸提出仲裁，後撤回聲請，亦有被告公司寄給原告
    之電子郵件可查(見本院卷二第237頁)。原告因被告公司逾
    期提供資料或仲裁敗訴，嗣已依持卡人主張之爭議款，退還
    刷卡金額888,105元給發卡銀行，有還款證明附卷可參(見本
    院卷二第83-125頁)。被告公司雖抗辯應依其計算之殘值退
    給發卡銀行云云，然原告僅是提供信用卡金流之交易平台予
    被告公司及持卡人使用，彼二人間之糾紛應自行協商解決，
    不因此而轉由原告承擔其糾紛，已如前述，被告公司雖 提
    出計算方法及金額，然不為持卡人接受，理應通知持卡人解
    決，而非要求原告逕自接受被告公司計算之金額，是被告公
    司前所辯，尚難採信。則原告依系爭契約第10條第2項第4款
    之約定，請求被告給付888,105元，為有理由，應予准許。
２、至原告主張本金481,970元之利息部分應從108年8月9日起算
    ，係以追加前最後1筆即董懷遠之轉入日期108年8月7日為起
    算基礎云云。惟按給付有確定期限者，債務人自期限屆滿時
    起，負遲延責任；給付無確定期限者，債務人於債權人得請
    求給付時，經其催告而未為給付，自受催告時起，負遲延責
    任；前項催告定有期限者，債務人自期限屆滿時起負遲延責
    任；遲延之債務，以支付金錢為標的者，債權人得請求依法
    定利率計算之遲延利息，民法第229條、第233條第1項定有
    明文。查，原告於108年7月29日尚以電子郵件給被告公司30
    日之答辯期間，已如前述，距108年8月7日尚未滿30日，則
    從108年8月9日起息，即非妥適。而本件並無給付之確定期
    限，原告亦未舉證已催告被告公司於108年8月9日起給付，
    自難謂被告公司應自該日起負遲延責任及給付遲延利息。是
    本金481,970元之利息，應以通知被告公司給付即本件起訴
    狀繕本送達(於108年11月20日寄存送達，加計10日於11月29
    日生效)翌日起即108年11月30日起算法定利息為有理 由，
    逾此部分之利息請求則無理由，應予駁回。其餘本金473,45
    0元利息部分，業經被告公司於109年4月30日收受原告 之民
    事追加聲請暨準備(一)狀(見本院卷一第187頁)，被告公司
    自該日起負遲延責任，則原告請求被告公司自109年5月1日
    起算法定利息，為有理由，應予准許。
３、被告另辯稱，原告是將刷卡金額扣除手續費後以淨值付款  
    給被告公司，嗣持卡人有爭議，原告亦僅能退淨值給持卡  
    人之發卡銀行，不應全額退款云云。惟系爭契約成立後，原
    告須對被告公司之收銀人員進行教育訓練；應提供刷卡機予
    被告公司使用，並定時為被告公司員工做刷卡機之操作指導
    訓練；刷卡機有故障或通訊中斷時，由原告負責修繕，此為
     系爭契約第15條、第17條、第19條所明定。凡此皆須由原
    告 付出人事成本或相關耗材之費用，故兩造始於契約第21
    條約定由原告向被告收手續費。而本件之持卡人均持信用卡
    至被告公司之營業場所消費，原告在持卡人消費時即已提供
    服務予被告公司，其從刷卡金額中扣除手續費，合於契約之
    約定。嗣因被告公司停業始發生爭議，此爭議非可歸責於原
    告，亦非可歸責於持卡人，不應由持卡人或原告吸收手續費
    ，則原告全額退給發卡銀行，並無可議之處，被告公司所辯
    ，並無可採。
(三)原告依特約商聲明書請求被告給付仲裁費用75,315元，有無
    理由？
　　經查，被告公司因與持卡人之爭議未達成協議，願意支付每
    件500美金之仲裁費用，透過原告對陳韻文、許金莞、谷欣
    、鮑華玲等人提出5件國際仲裁，嗣均敗訴確定，有被告公
    司出具之特約商店聲明書及仲裁報告在卷可據(見本院卷二
    第247-266頁)，被告公司既同意支出仲裁費用，則原告依特
    約商店聲明書之約定，請求被告公司給付75,315元即有理 
    由，應予准許。被告公司雖辯稱原告不提供仲裁之相關資料
    予被告公司，致被告公司誤判多項事實，仲裁費用應由原告
     支付云云。惟被告公司透過原告提起仲裁之資料，均由被
    告公司提供，被告公司受敗訴確定，是因被告公司所提資料
    不為仲裁機構所接受，原告僅代被告公司送資料而已，與原
    告有無提供資料無關，被告公司將敗訴之責任歸由原告負責
    ，辯稱應由原告負擔仲裁費，自非可採。   
(四)原告請求被告劉仁賢負連帶保證責任，有無理由？　　　
　　經查，被告劉仁賢已自承在系爭契約之連帶保證人欄簽名(
    見本院卷二第7頁)，雖辯稱不知在連帶保證人欄簽名之意云
    云，惟被告劉仁賢是被告公司之負責人，有一定之知識水準
    ，過去也有與原告訂約之經驗及與他人生意之往來，豈能不
    知在連帶保證欄上簽名之意，所辯自無可信。又稱保證者，
    謂當事人約定一方於他方之債務人不履行債務時，由其代負
    履行責任之契約，民法第739條定有明文。而連帶保證為保
    證契約之一種，是由雙方當事人就保證人願與主債務人負同
    一清償責任之意思合致之契約(最高法院96年度台上字第283
    0號判決參照)，被告劉仁賢既在連帶保證人欄簽名，依法有
    與被告公司負同一清償責任之意， 則原告請求其應與被告
    公司負連帶清償責任，為有理由，應予准許。
四、綜上所述，原告依系爭契約第10條第2項第4款及連帶保證  
    之法律關係，聲明請求被告應連帶給付原告955,420元，及 
     其中481,970元，自108年11月30日起至清償日止，按週年
    利率5%計算之利息；及其中473,450元，自109年5月1日起至
    清償日止，按週年利率5%計算之利息，為有理由，應予准許
    ，逾此部分之請求，則無理由，應予駁回。
五、本件事證已臻明確，兩造其餘之攻擊或防禦方法及未經援  
    用之證據，經本院斟酌後，認為均不足以影響本判決之結  
    果，爰不逐一詳予論駁，併此敘明。
六、本件訴訟費用額，依後附計算書確定如主文所示金額。
中　　華　　民　　國　　110 　年　　1 　　月　　14　　日
                  臺北民事庭
                          法  官　林鳳珠
以上正本證明與原本無異。
如不服本判決，須以違背法令為理由，於判決送達後20日內向本
庭（臺北市○○區○○○路0段000巷0號）提出上訴狀。（須按
他造當事人之人數附繕本）。如委任律師提起上訴者，應一併繳
納上訴審裁判費。
中　　華　　民　　國　　110 　年　　1 　　月　　14　　日
 　　　　　　　　　　     書記官　黃慧怡
計　算　書
項　　　　目　　          金　額（新臺幣）　　   備註
第一審裁判費              10,460元
合　　　　計　          　10,460元
附表：